臺灣彰化地方法院刑事判決　　　　　　　96年度重訴字第12號
公　訴　人　臺灣彰化地方法院檢察署檢察官
被　　　告　乙○○
　　　　　　　　　　（現因本案羈押在臺灣彰化看守所）
選任辯護人　朱慧真律師
上列被告因殺人未遂等案件，經檢察官提起公訴（96年度偵字第
4880號），本院判決如下：
    主  文
乙○○殺人未遂，處有期徒刑伍年陸月。扣案之打火機壹個沒收
。
    犯罪事實
一、緣丙○○○與乙○○係嬸姪關係（丙○○○之夫朱量本，為
    乙○○之叔叔），為3 親等之旁系姻親，具有家庭暴力防治
    法第3 條第4 款所定之家庭成員關係，且2 人均共同設籍在
    彰化縣永靖鄉獨鰲村圳腳巷39號之三合院住宅，乙○○前因
    丙○○○常阻塞其對外通道即心生不滿，於民國96年5 月21
    日下午8 時許，自外飲酒返家後（尚未達喪失或減低辨識能
    力之程度），又查覺上開通行路徑上遭擺放日光燈管，認係
    丙○○○刻意所為，一時怒不可抑，明知漏逸瓦斯可能造成
    在場人吸入中毒或因瓦斯遇火花引發爆炸起火之危險，竟萌
    生漏逸瓦斯致生公共危險及殺害丙○○○之犯意，隨手持起
    置放在該處神明廳外，供祭拜點香用之小桶裝之瓦斯桶1 桶
    ，開啟瓦斯旋鈕後，令桶內瓦斯衝開膠膜，自背後將瓦斯向
    丙○○○全身噴灑，且漏逸瓦斯於上址三合院前庭，致生公
    共危險，乙○○復自身上取出打火機，接連點火3 至4 次欲
    點燃瓦斯，同時對丙○○○恫嚇稱：「叔叔（指朱量本）是
    自己人不能燒，嬸嬸可以燒死」等語，惟因當時風勢強勁而
    幸未點燃，嗣經警於同日下午8 時20分許，據報趕赴現場處
    理，搶下乙○○手持之瓦斯桶及打火機，並扣得上開瓦斯桶
    2 個（已發還）及打火機1 個等物，丙○○○則由朱量本及
    乙○○妻甲○○帶離現場，始未肇致公共危險及丙○○○死
    亡之結果。
二、案經彰化縣警察局員林分局報請臺灣彰化地方法院檢察署檢
    察官偵查起訴。
    理  由
一、按被告以外之人於審判外之言詞或書面陳述，除法律有規定
    者外，不得作為證據，刑事訴訟法第159 條第1 項定有明文
    ，此即學理上所稱「傳聞證據排除法則」。又被告以外之人
    於審判外之陳述，雖不符同法第159 條之1 至第159 條之4
    之規定，而經當事人於審判程式同意作為證據，法院審酌該
    言詞陳述或書面陳述作成時之情況，認為適當者，亦得為證
    據。當事人、代理人或辯護人於法院調查證據時，知有第
    159 條第1 項不得為證據之情形，而未於言詞辯論終結前聲
    明異議者，視為有前項之同意，同法第159 條之5 亦定有明
    文。而鑒於採用傳聞證據排除法則之重要理由之一，係因傳
    聞證據未經當事人之反對詰問予以覈實，若當事人願放棄對
    原供述人之反對詰問時，原則上即可承認該傳聞證據之證據
    能力，而揆諸我國刑事訴訟法第159 條之5 之立法理由，除
    參照前述傳聞證據排除法則之基本法理外，亦參考日本刑事
    訴訟法第326 條之立法例，查日本刑事審判實務之運作，有
    關檢察官及被告均同意作為證據之傳聞書面材料或陳述，可
    直接援引該國刑事訴訟法第326 條作為傳聞例外之法律依據
    ，僅在檢察官與被告不同意之情況下，乃需根據其他傳聞例
    外規定俾以斟酌該等書面材料或陳述是否具有證據能力，在
    當事人間無爭執之案件中，傳聞證據基本上均可依據前引規
    定提出於法院使用；據此，我國刑事訴訟法第159 條之5 之
    適用應可作同上之解釋。查本件證人丙○○○於警、偵訊中
    之證述及證人朱量本、甲○○於偵查中之證述，固為被告以
    外之人於審判外之陳述，均屬傳聞證據，然被告及其選任辯
    護人與公訴人均表示對該等證人證述之證據能力無意見等語
    （見本院96年7 月4 日準備程序筆錄、96年12月11日審判筆
    錄），本院復審酌彼等陳述作成時之情況，核無違法取證及
    證明力明顯過低之瑕疵，亦認為以之作為證據為適當，故依
    上開規定及說明，前揭證人等於警詢中之證述得依刑事訴訟
    法第159 條之5 之規定引為證據，合先敘明。
二、訊據被告固坦承於上揭時、地持小桶裝瓦斯桶，開啟瓦斯旋
    鈕噴灑丙○○○全身，並自身上取出打火機，接連點火4 至
    5 次欲點燃瓦斯，並對丙○○○出言恫嚇之事實，惟矢口否
    認涉有殺人未遂之犯行，辯稱：「伊係因酒後情緒受刺激，
    才持1 桶瓦斯桶故意讓火點不燃，且瓦斯桶內已經沒有瓦斯
    ，伊僅欲嚇唬被害人」云云；辯護人則為被告辯護稱：「被
    告於著手殺人行為階段，即因廣場風大打火機無法點燃，且
    被害人就醫後並無大礙，足認被告之行為無法致人於死，應
    屬不能犯」等語。經查：
    （一）證人即被害人丙○○○於本院審理時證稱：「被告在
          三合院神明廳（舜天堂）外拿瓦斯噴伊約5 至6 分鐘
          ，伊有聞到瓦斯異味，被告還說燒死自己叔叔不可以
          ，燒嬸嬸沒有關係，被告有拿打火機點火3 、4 次，
          但未點燃」等語（見本院卷第92頁背面至94頁）；又
          證人甲○○即被告配偶於偵查中及本院審理時亦證稱
          ：「被告喝酒回家，聽到叔叔及嬸嬸回來的聲音，就
          從房子後面出來到前廳，開啟拜拜用瓦斯桶，伊在房
          子裡聞到瓦斯味就跑出來，看見被告自背後對伊嬸嬸
          身上噴瓦斯，還說叔叔是自己人，嬸嬸不是自己人可
          以燒，被告有點打火機幾次，可能因為風勢大未點燃
          」等語（見本院卷第95頁至97頁）；再證人朱量本於
          偵查中亦證稱：「被告確有開啟瓦斯桶噴灑我太太（
          丙○○○）全身，並自其身上取出打火機點火4 、5
          次，在現場對我太太恫稱要將其燒死」等語（見偵查
          卷第38至39頁），互核上開證人證述之案發經過情節
          均大致相符，亦有被告案發當日呼氣酒精濃度測試表
          1 紙在卷可參，及瓦斯桶、打火機扣案可資佐證，足
          認被告確有漏逸瓦斯氣體，致生公共危險，並有持打
          火機欲點燃噴灑在被害人身上瓦斯之行為，應堪認定
          。
    （二）按殺人之決意，乃行為人主觀之決意，其主觀之決意
          ，透過行為而外顯。行為人以外之人，可經由其外顯
          之行為，包括其準備行為、實施行為及事後之善後行
          為，綜合判斷而得探知，亦即應審酌當時情況，視其
          下手之輕重、加害之部位等，以為判斷之依據。本件
          被告確於上揭時地，開啟瓦斯桶，衡諸常情，該瓦斯
          桶內存有瓦斯，一經開啟，瓦斯即會漏逸瀰漫於空氣
          中，如驟遇火星，均足以引燃甚或發生爆炸，在場人
          之生命、身體及財產安全，無一能保，此為眾所周知
          之事實，況本件案發地點雖係屋外前庭，然與房屋緊
          鄰相接，且堆置滿紙箱等易燃雜物，有證人甲○○當
          庭繪製之現場圖1 紙及現場照片2 張在卷可參，其危
          險甚於開闊屋外空地，且參酌證人丙○○○證稱確實
          有聽到瓦斯開啟後所發出之「嘶嘶」聲響及瓦斯臭氣
          ，證人丙○○○、甲○○亦均有聽見被告使用扣案打
          火機點燃聲響乙節，足徵被告於上揭時、地開啟瓦斯
          後，確實有以扣案打火機點火之行為，客觀上顯見其
          已著手實施漏逸氣體行為及殺人之構成要件行為，且
          被告年逾50歲，非癡愚之人，對上開行為足以毀屋殺
          人，豈有不知之理？被告猶不顧而為之，且參諸證人
          丙○○○、甲○○均證稱被告一邊點燃打火機一邊說
          要用瓦斯燒死嬸嬸一節，足認被告於為上揭犯行之際
          ，主觀上確具有漏逸瓦斯氣體及殺人之犯意至明，被
          告空言否認，不足採信。至其後幸經證人甲○○、朱
          量本等人及員警據報前往現場阻止，方未引燃瓦斯甚
          而爆炸，而未生殺害證人丙○○○生命之結果，應屬
          未遂。
    （三）次按所謂「致生公共危險」，固以實際上須有具體危
          險之發生為要件，而屬具體的危險犯；然其具體危險
          之存否，仍應依社會一般之觀念，客觀的予以判定（
          最高法院74年度臺上字第3958號判例要旨可參）。查
          漏逸瓦斯可能使嗅聞者中毒死亡或因瓦斯遇火花引發
          爆炸而起火造成他人死亡之情，為眾所周知之情，且
          依上開證人丙○○○、甲○○證述情節，被告漏逸瓦
          斯之時間長達5 至6 分鐘，現場及甲○○居住之屋內
          均能嗅聞到瓦斯味等客觀情節，揆諸前開說明，參酌
          社會一般觀念，被告於打開瓦斯開關漏逸瓦斯之行為
          ，顯已達致生公共危險之程度，而非如被告或辯護人
          辯稱瓦斯桶內剩餘瓦斯數量非多，不足致生公共危險
          ，渠等所辯委難採信。
    （四）再按刑法上「不能未遂」與「普通未遂」之區別，係
          以不能發生犯罪結果之行為有無危險而定，此乃客觀
          上之事實問題，與行為人主觀之認識無涉，故該條所
          指之危險，當指客觀之危險而言，其有無須就行為當
          時所存在之客觀具體事實決定之，是以不能發生犯罪
          結果之行為，尚須在客觀上對於行為所侵害之行為客
          體，並不存在危險者，始可成立不能犯。倘行為人雖
          於行為之始受限於障礙事由而未能遂行犯罪，然此障
          礙可由行為人立即加以排除，或行為客體之未受侵害
          係因行為人隨機選擇所致，實則仍身處危險威脅之中
          ，此時該等犯罪行為客觀上自仍具有相當之危險性，
          而無適用刑法不能未遂犯規定之餘地。查本件被告開
          啟瓦斯開關，向被害人丙○○○噴灑瓦斯，並持打火
          機數次點火，雖因案發現場風勢強大或因其施力情況
          ，幸未點燃，使被害人得倖免於死，然如經被告持續
          點火，未嘗不能將被害人殺害，是以被告點燃打火機
          引燃瓦斯之殺人行為，客觀上自仍具有危險性，縱其
          未生死亡之結果，亦係外界障礙事由偶然介入所致，
          應屬普通未遂，自無從依不能未遂之規定而邀寬典，
          併予敘明。
    （五）另按行為時因精神障礙或其他心智缺陷，致不能辨識
          其行為違法或欠缺依其辨識而行為之能力者，不罰。
          行為時因前項之原因，致其辨識行為違法或依其辨識
          而行為之能力，顯著減低者，得減輕其刑」，刑法第
          19條定有明文。本件經對被告為精神鑑定結果，認被
          告有酒精濫用的情形，惟無重大精神疾病之證據。犯
          案時之精神狀態，應未達刑法第19條所謂「行為時因
          精神障礙或其他心智缺陷，致不能辨識其行為違法或
          欠缺依其辨識而行為之能力者」或「因前項之原因，
          致其辨識行為違法或依其辨識而行為之能力，顯著減
          低者」之情形，此有行政院衛生署草屯療養院96年10
          月25日草療精字第8418號函檢附之精神鑑定報告書1
          份附卷可稽（見本院卷第49至51頁），足認被告於案
          發當時之精神狀態應與一般常人無異，則其行為時並
          無因精神障礙致不能辨識行為違法或欠缺依其辨識而
          行為之能力之情形，無從刑法第19條第2 項之規定減
          輕其刑。
    （六）綜上所述，本案事證明確，被告漏逸瓦斯致生公共危
          險及殺人未遂犯行均堪予認定。
三、核被告乙○○所為，係犯刑法第177 條第1 項漏逸瓦斯氣體
    致生公共危險罪及同法第271 條第2 項、第1 項殺人未遂罪
    ，亦屬家庭暴力防治法第2 條第2 款所定之家庭暴力罪，惟
    因家庭暴力防治法之上開條文並無罰則規定，是以此部分犯
    行應僅依刑法殺人未遂罪之規定予以論罪科刑，附此敘明。
    被告以一漏逸瓦斯氣體行為，同時著手殺人行為而未遂，為
    想像競合犯，應從一重之殺人未遂罪論處。起訴書雖漏未論
    究前開漏逸瓦斯氣體致生公共危險罪，惟此部分業經蒞庭實
    施公訴之檢察官當庭敘明，且與起訴部分有裁判上一罪之關
    係，本院自得併予審究。被告雖已著手實施殺人行為而未遂
    ，爰依刑法第25條第2 項之規定，按既遂犯之刑減輕之。爰
    審酌被告與被害人丙○○○係嬸姪關係，竟僅因阻塞出入通
    道細故，即起殺機，欲引燃瓦斯致丙○○○於死，幸經制止
    始未釀成巨災，足見其性情乖戾，惡性非輕，又其犯後飾詞
    狡辯，不願坦然面對其犯行，態度並非良好，惟念其已與被
    害人丙○○○達成和解，有和解書1 紙在卷可按，被害人亦
    表明願原諒被告等一切情狀，量處如主文所示之刑，以示懲
    戒。末按刑法第59條之得酌量減輕其刑者，必須犯罪另有特
    殊之原因與環境等情，而在客觀上足以引起一般同情，認為
    即予宣告法定最低度刑其猶嫌過重者，始有其適用；至於犯
    罪之動機、犯罪之手段或犯罪後之態度等情狀，僅可為法定
    刑內從輕科刑之標準，不得據為酌量減輕之理由（最高法院
    著有91年度臺上字第733 號裁判要旨可參），是本院審酌辯
    護人所提被告屬輕度智能障礙，及被害人並未受有任何危險
    或損害等情節，核與刑法第59條之規定並不相符，不予酌減
    其刑，併此敘明。扣案之打火機1 個，係被告所有供其犯本
    案殺人未遂罪所用之物，業據被告於供承在卷，爰依刑法第
    38條第1 項第2 款之規定並予宣告沒收。又同日查扣之瓦斯
    桶2 個，為被告上址住處神明廳所用，並非被告所有，且業
    經發還證人朱量本領回，爰不予宣告沒收。
據上論斷，應依刑事訴訟法第299 條第1 項前段、刑法第177 條
第1 項、第271 條第1 項、第2 項、第25條第2 項、第55條、第
38條第1 項第2 款，判決如主文。
本案經檢察官蔡明達到庭執行職務。
中　　華　　民　　國　　96　　年　　12　　月　　25　　日
                  刑事第一庭    審判長法官  簡璽容
                                法      官  郭麗萍
                                法      官  胡宜如
以上正本證明與原本無異。
如不服本判決，應於送達後10日內向本院提出上訴狀，上訴書狀
應敘述具體理由（須附繕本）。
告訴人或被害人對於判決如有不服具備理由請求檢察官上訴者，
其上訴期間之計算係以檢察官收受判決正本之日期為準。
中　　華　　民　　國　　96　　年　　12　　月　　25　　日
                                書記官  蕭秀吉
附錄本案論罪科刑法條：
中華民國刑法第177條
漏逸或間隔蒸氣、電氣、煤氣或其他氣體，致生公共危險者，處
 3 年以下有期徒刑、拘役或 3 百元以下罰金。
因而致人於死者，處無期徒刑或 7 年以上有期徒刑。致重傷者，
處 3 年以上 10 年以下有期徒刑。
中華民國刑法第271條
殺人者，處死刑、無期徒刑或 10 年以上有期徒刑。
前項之未遂犯罰之。
預備犯第 1 項之罪者，處 2 年以下有期徒刑。
